臺灣雲林地方法院刑事判決　　　　　　　　　　　　　九十三年度訴字第一九一號
　　公　訴　人　臺灣雲林地方法院檢察署檢察官
　　被　　　告　丁○○原名陳.
右列被告因違反政府採購法案件，經檢察官提起公訴（九十二年度偵字第五０九五號
），本院判決如左︰
    主  文
丁○○無罪。
    理  由
一、公訴意旨：丙○○係五里亭景觀工程有限公司（以下簡稱五里亭公司）董事，甲○○係五里亭公司及榮昌營造有限公司董事，丁○○係勁騰工程顧問有限公司（
    下稱勁騰公司）負責人，緣民國九十二年八月五日雲林縣政府斗南鎮公所上網公
    告辦理「斗南鎮○○路、長安路二段、延平路二段僑真國小旁等及斗南鎮衛生垃
    圾掩埋場綠化工程」採購案招標工程，採購預算金額為新台幣（下同）四百一十
    七萬元，底價金額為四百一十五萬元，並擬於同年月二十日上午九時三十分開標
    。丙○○、甲○○、丁○○，及張有德等人竟基於獲取不當利益意圖之犯意聯絡
    ，協議以圍標之方式，使其他廠商不為投標，俾使五里亭公司能順利得標承攬前
    述工程，並自九十二年八月五日起，迄同年月十九日止，前述工程招標案之標函
    販售期間內，於每日上午八時起至下午七時止，前往斗南鎮公所外守候，俟有意
    參與競標之廠商唐繼周、王海坤等不特定廠商至上址購買標函後，即將之攔下，
    以「系爭工程已安排特定廠商承作，希望你們其他廠商不要插手競標」等語，要
    求其他競標廠商將標函交出，並交付對方每張標函二千元之現金，作為「走路工
    」，使唐繼周、王海坤等前往購買標函之廠商不敢參與競標，遂將購得之標函交
    付。嗣同年月二十日開標結果，系爭工程確由五里亭公司以四百零五萬元之金額
    順利得標。案經法務部調查局雲林縣調查站前往斗南鎮公所攝影存證，復持搜索
    票至丙○○、甲○○、丁○○等處所搜索，扣得上開工程之空白標函等物，始悉
    上情。
二、按犯罪事實應依證據認定之，無證據不得推定其犯罪事實；又不能證明被告犯罪
    者，應諭知無罪之判決，刑事訴訟法第一百五十四條、第三百零一條第一項分別
    定有明文。又犯罪事實之認定，應憑真實之證據，倘證據是否真實尚欠明確，自
    難以擬制推測之方法，為其判斷之基礎；而認定犯罪事實之證據係指足以認定被
    告確有犯罪行為之積極證據而言，該項證據自須適合於被告犯罪事實之認定，始
    得採為斷罪資料，最高法院著有五十三年臺上字第六五六號、二十九年上字第三
    一０五號判例可參。且刑事訴訟上證明之資料，無論其為直接或間接證據，均須
    達於通常一般之人均不致有所懷疑，而得確信其為真實之程度，始得據為有罪之
    認定，若其關於被告是否犯罪之證明未能達此程度，而有合理懷疑之存在，致使
    無從形成有罪之確信，根據「罪證有疑，利於被告」之證據法則，即不得遽為不
    利被告之認定，亦有最高法院七十六年臺上字第四九八六號判例可稽。其以情況
    證據（即間接證據）斷罪時，尤須基於該證據在直接關係上所可證明之他項情況
    事實，本乎推理作用足以確證被告有罪，方為合法，不得徒憑主觀上之推想，將
    一般經驗上有利被告之其他合理情況逕予排除，此觀諸最高法院三十二年上字第
    六七號判例自明。
三、公訴人認被告丁○○涉有政府採購法第八十七條第四款意圖獲取不當利益，而以
    協議，使廠商不為投標罪嫌，無非係以Ｎ５─６６４９號小客車為丁○○之妻
    謝盈所有，被告丁○○常使用該車，該車於系爭工程開標後（九十二年八月二十
    日）曾出現在斗南鎮公所前，丁○○也承認本件工程開標當天曾駕駛該車到斗南
    鎮公所前出現，應非巧合。被告丁○○之勁騰公司營業處所多次變更，顯見為
    逃避追查，因此多次變更處所。被告丁○○借用馮子石建築事務所執照，承攬
    本案規劃設計及監造業務，其辦公處所在雲林縣斗六市○○路五七三號一樓，係
    五里亭公司登記之營業處所，且被告丙○○供稱與甲○○謀議本件工程圍標之地
    點，係在丁○○之辦公處所，是被告丁○○亦涉本案，已至顯然等為其論據。
四、惟訊據被告丁○○則堅詞否認有何前揭犯行，辯稱：伊借用上址供丙○○設立公
    司是在九十二年六月之前，至於何用途，我並不知道，我在調查局筆錄有提到將
    鑰匙給丙○○，因為他需要收信件，我有承接斗南鎮公所規劃工程案件，本案開
    標時有駕駛Ｎ５─６６４９號自小客車到斗南鎮公所洽公，但沒有參與本件工程
    圍標之協議，因為圍標之事越少人知道越好，他們不會告訴我的等語。經查：
  (一)勁騰公司營業處所縱有多次變更地點，既是在本案發生之前（遷至斗六市○○路
    五七三號後始借給丙○○登記為五里亭公司地址），要與犯案後變更營業處所逃
    避追查無涉，況營業處所依法律規定要登記，非不能查證，其單純變更營業處所
    要難據此推測必有不法，被告丁○○若要閃避刑責，應與丙○○撇清關係，自無
    將營業處所借給丙○○登記為五里亭公司地址之必要。
  (二)被告丁○○借用馮子石建築事務所執照，參與本案（斗南鎮○○路等連絡道路環
    保造林綠美化工程委託設計服務案）規劃設計及監造業務之投標，因沒有廠商有
    意願投標，斗南鎮公所依據未達公告金額招標辦法第三條規定決標，已據被告丁○○調查站詢問時供述明確，該案九十二年六月十日開標僅有馮子石建築事務所
    一家投標，該事務所報價百分之三點四最低，且在底價百分之四以內，審標結果
    經主持人當場依政府採購法第五十二條第一項第一款宣佈決標等情，有標單（偵
    查卷(一)第四三頁）及雲林縣斗南鎮公所開標／議價／決標／流標／廢標記錄（偵
    查卷(一)第四四頁）可查。其承攬斗南鎮公所本案之規劃設計及監造業務工程，既
    與其業務有關，其於系爭工程開標時到斗南鎮公所洽公，或瞭解開標情形，要無
    不合理之處。
  (三)證人丙○○、甲○○在本件進入審理之前，歷次在調查站、檢察官訊問時從未供
    述被告丁○○參與收購標函圍標之犯罪謀議，被告丁○○也沒有收購標函被當場
    攝影之跡證，參以證人甲○○到院證稱：「（丁○○在你們設立《五里亭》公司
    時，他有無參與？）沒有。」、「（在場討論要圍標的事情，有幾個人？）我及
    丙○○。」、「（丁○○有無參與討論圍標的事情？）沒有。」、「（收購標單
    付給廠商是何人給付的？）丙○○拿給我的。」、「（資金有無來自丁○○？）
    我不知道，我與他不熟識。」；核與證人丙○○證稱：「（丁○○是否有答應讓
    你設立公司？）對。」、「（他有無向你收取任何的報酬或利益？）沒有。」、
    「（他有無參與你們公司的營運？）沒有。」、「（有無在斗南鎮公所外面遇到
    丁○○過？）有。」、「（丁○○去那邊做什麼？）好像有在斗南鎮公所有案件
    在做。」、「（丁○○是否知道你們圍標？）不知道。」、「（丁○○事先是否
    知道你們有競標這件工程？）不知道。」、「（你們得標以後，是否有跟丁○○
    說這件事情？）得標有跟他說，但是那是得標以後才說的。」、「（你們當初收
    購標單付給廠商走路工二千元，是何人拿出來的？）是我拿出來的。」、「（丁○○有無拿錢出來？）沒有。」《以上詳證人甲○○、丙○○本院九十四年二月
    二日審判筆錄》之供述一致，且與其等在調查站或檢察官訊問時沒有不符，被告
    丁○○與甲○○、丙○○沒有親誼關係，要無坦護被告丁○○之必要，上開證述
    ，皆屬可信。據上，被告丁○○並非五里亭公司之董事或股東，沒有收購標函圍
    標之動機；又丙○○借用丁○○雲林縣斗六市○○路五七三號一樓勁騰公司之營
    業處所，登記為五里亭公司之所在地，也沒有得到利益，亦未參與收購系爭工程
    標函之協議，也未支出收購標函之資金，據此自難認定被告丁○○參與收購標函
    圍標之謀議，為本件犯行之共謀共同正犯。
  (四)雖然，證人甲○○於調查站訊問時供稱，丙○○上網得知系爭工程招標案後，丙○○約伊到丁○○公司（斗六市○○路五七三號）洽談前述工程圍標事宜《偵卷
    (二)第二一六頁》，與丙○○檢察官訊問時供稱，其與甲○○商討收購空白標函之
    地點是在斗六市○○路五七三號丁○○之辦公室《偵查卷(一)第六一頁》之情節相
    符，但此僅能證明丙○○與甲○○就收購標函圍標之犯意聯絡，係在丁○○之上
    開勁騰公司營業處所形成，尚難據此推論丁○○亦參與其間，或有共謀本件犯罪
    計畫謀議之情形，自難論以共謀共同正犯。
  (五)至於公訴檢察官以證人丙○○、甲○○在交互詰問中，均供述彼等討論收購空白
    標函之地點是在丙○○於斗六市○○街七十九號三樓之住家，不是在丁○○上開
    勁騰公司所在地，供述不符，顯有坦護被告丁○○，認有勘驗甲○○於調查站供
    述時所錄製之錄音帶之必要，惟縱令證人甲○○在調查站確實陳述如調查站筆錄
    所述，也沒有辦法證明被告丁○○有參與當天犯罪計畫之謀議，檢察官聲請勘驗
    甲○○之調查站供述錄音帶核無必要，附此敘明。
五、綜上所述，公訴意旨認被告丁○○有共同違反政府採購法第八十七條第四款之罪
    嫌，其所指之證據尚有未足。此外，復查無其他積極證據足資肯認被告有何公訴
    人所指之犯行，揆諸前開說明，自不得遽為不利被告事實之認定，從而，本件不
    能證明被告犯罪，應為其無罪判決之諭知。
六、據上結論，應依刑事訴訟法第三百零一條第一項，判決如主文。
本案經檢察官乙○○到庭執行職務。
中      華      民      國      九十四      年      二      月    十八  日
                                         臺灣雲林地方法院刑事第五庭
                                           審判長法  官  陳  定  國
                                                 法  官  廖  淑  華
                                                 法  官  李  明  益
右正本證明與原本無異。
如不服本判決，應於判決送達後十日內向本院提出上訴狀( 應附繕本 )。
                                                 書記官  蘇  靜  怡
中      華      民      國      九十四      年      二      月    十八  日
